【裁判字號】    98,訴,515
【裁判日期】    981231
【裁判案由】    請求返還借款
【裁判全文】
臺灣屏東地方法院民事判決  98年度訴字第515號
原      告  元大商業銀行股份有限公司
法定代理人  己○○
訴訟代理人  甲○○
            乙○○
被      告  丙○○
            丁○○
            戊○○
上列當事人間請求返還借款事件，本院於民國98年12月28日言詞
辯論終結，判決如下：
    主      文
被告丙○○、丁○○應於繼承被繼承人簡郭挽（身分證統一編號
：Ｚ000000000號）之遺產範圍內，與被告戊○○連帶給付原告新
臺幣陸拾壹萬仟捌佰肆拾柒元，及自民國九十三年九月二十三
日起至清償日止，按週年利率百分之十計算之利息。暨自民國九
十三年十月二十四日起至清償日止，其逾期在六個月以內者，按
上開利率百分之十；逾期超過六個月者，按上開利率百分之二十
計算之違約金。
原告其餘之訴駁回。
訴訟費用由被告丙○○、丁○○於繼承被繼承人簡郭挽之遺產範
圍內與被告戊○○連帶負擔。
    事實及理由
一、按「民事訴訟法第五十六條第一項所稱訴訟標的，對於共同
    訴訟之各人必須合一確定者，係指固有必要共同訴訟與類似
    必要共同訴訟而言。依法律之規定必須數人一同起訴或數人
    一同被訴，當事人之適格始無欠缺者，謂之固有必要共同訴
    訟。數人在法律上各有獨立實施訴訟之權能，而其中一人起
    訴或一人被訴時，所受之本案判決依法律之規定對於他人亦
    有效力者，如該他人為共同訴訟人，即為類似必要共同訴訟
    。」（最高法院28年上字第2199號判決要旨參照）次按「民
    事訴訟法第五十六條第一項第一款，所謂共同訴訟人中一人
    之行為，有利益於共同訴訟人或不利益於共同訴訟人，係指
    於行為當時就形式上觀之，有利或不利於共同訴訟人而言。
    非指經法院審理結果有利者其效力及於共同訴訟人，不利者
    其效力不及於共同訴訟人而言，故共同訴訟人中之一人，對
    於下級法院之判決聲明不服提起上訴，在上訴審法院未就其
    內容為審判之前，難謂其提起上訴之行為對於他共同訴訟人
    不利，其效力應及於共同訴訟人全體，即應視其上訴為共同
    訴訟人全體所為。」（最高法院52年臺上字第1930號判例要
    旨亦可供參）是督促程序連帶債務人中之其中一人對於支付
    命令聲明異議，如其理由已足認其異議非基於個人之關係者
    ，應認為該支付命令應對全體債務人失其效力。查被告丙○○就本件支付命令聲明異議，一開始雖未添附理由，但嗣抗
    辯依民法繼承編施行法第1 條之3 第2 項或第4 項規定，全
    部債務由被告繼承顯失公平等語（見第45、47頁），顯係就
    全部之債務有爭議，而非僅就其個人部分之債務為抗辯，自
    非基於其個人之關係異議，依上開說明，被告丙○○異議及
    抗辯之效力均及於其他未異議與抗辯之連帶債務人，故本件
    被告尚有其他之債務人即丁○○、戊○○，且被告丁○○縱
    未提出任何抗辯，本院仍應審酌被告丙○○有利於其之抗辯
    內容，均合先說明。
二、被告丁○○、戊○○經合法通知，均未於言詞辯論期日到場
    ，核無民事訴訟法第386 條所列各款情形，爰依原告之聲請
    ，由其一造辯論而為判決。
三、按訴狀送達後，原告不得將原訴變更或追加他訴，但請求之
    基礎事實同一及擴張或減縮應受判決事項之聲明者，不在此
    限，民事訴訟法第255 條第1 項第2 、3 款分別定有明文。
    查原告起訴後，變更被告戊○○部分之請求權基礎為連帶保
    證之法律關係（見第47頁背面），並於民國98年11月2 日具
    狀變更本金新臺幣（下同）491,081 元部分之利息為週年利
    率10% ，利息起算日為93年9 月23日，違約金起算日為93年
    10月24日（見第38頁）。經核前者原告請求之基礎事實，均
    係基於系爭借款債務被告應否負擔連帶保證責任所生之糾紛
    ，爭點有其共同性，且訴訟及證據資料有同一性，基礎事實
    應屬同一，後者部分則屬擴張應受判決事項之聲明，依前揭
    規定，其上開變更均應准許。
四、原告起訴主張：訴外人即被繼承人簡郭挽於92年7 月23日，
    擔任訴外人北大剪燙髮名店之連帶保證人，擔保向復華商業
    銀行股份有限公司（現更名為原告公司名稱）借款95萬元，
    約定按月攤還本息，到期日為95年7 月23日，利息為按週年
    利率10% 固定計息，違約金為逾期在6 個月以內者，按上開
    利率10% ；逾期超過6 個月者，按上開利率20% 計算。借款
    人積欠原告如主文第1 項所示之本金、利息及違約金，迭經
    催討未果。被繼承人簡郭挽於93年11月15日死亡，被告丙○○、丁○○為其遺產繼承人，被告戊○○則同時為繼承人與
    連帶保證人，爰依消費借貸、繼承及連帶保證之法律關係提
    起本件訴訟等語，並聲明：被告應連帶給付原告如主文第1
    項所示之本金、利息與違約金。
五、被告丙○○則以：被繼承人簡郭挽過世後，其並未繼承任何
    遺產，且其自69年嫁到高雄後，即未與簡郭挽同住，更不知
    簡郭挽有到新竹為借款人擔任連帶保證人之事，依民法繼承
    編施行法第1 條之3 第2 項或第4 項規定，全部債務由被告
    繼承顯失公平等語置辯，並聲明：原告之訴駁回。
六、被告丁○○、戊○○均未於言詞辯論期日到場，亦未提出書
    狀作何聲明或陳述。
七、原告主張被繼承人簡郭挽於92年7 月23日，擔任訴外人北大
    剪燙髮名店之連帶保證人，擔保向復華商業銀行股份有限公
    司（現更名為原告公司名稱）借款95萬元，約定按月攤還本
    息，到期日為95年7 月23日，利息為按週年利率10% 固定計
    息，違約金為逾期在6 個月以內者，按上開利率10% ；逾期
    超過6 個月者，按上開利率20% 計算。借款人積欠原告如主
    文第1 項所示之本金、利息及違約金，迭經催討未果。簡郭
    挽於93年11月15日死亡，被告丙○○、丁○○為其遺產繼承
    人，及被告戊○○則同時為繼承人與連帶保證人等事實，業
    據提出放款戶交易明細查詢、借據、法院函文、戶籍謄本及
    公司變更登記表等文件為證（見第3 至13頁、第16頁），且
    為被告所不爭執，堪信為真正。至原告主張其得依消費借貸
    、繼承與連帶保證之法律關係請求被告丙○○、丁○○連帶
    給付如主文第1 項所示之本金、利息與違約金一事，則為被
    告丙○○所否認，並以前詞置辯。經查：
  (一)按「繼承人對於被繼承人之債務，以因繼承所得遺產為限，
    負清償責任。」；又「繼承在民法繼承編中華民國98年5 月
    22日修正施行前開始，繼承人對於繼承開始以前已發生代負
    履行責任之保證契約債務，由其繼續履行債務顯失公平者，
    以所得遺產為限，負清償責任。」新修正民法第1148條第2
    項、民法繼承編施行法增訂第1 條之3 第2 項分別定有明文
    ，並經總統於98年6 月10日華總一義字第09 800142891號公
    布自同日生效在案。查簡郭挽為原告之債務人，被告丙○○
    、丁○○均為簡郭挽之繼承人，而簡郭挽復係於發生系爭保
    證債務即93年9 月後始死亡，此亦為原告所自承（見第47頁
    背面），故被告丙○○、丁○○所繼承者係已發生代負履行
    責任之保證契約債務，已符合上揭規定之前提要件。
  (二)次查，就民法繼承編施行法第1 條之3 第2 項所謂之履行繼
    承債務是否顯失公平一節，本院認應以繼承人與繼承債務發
    生之關連性、繼承人有否於繼承開始前自被繼承人處取得財
    產，及取得多寡為判斷之準據。亦即，債務之發生直接與繼
    承人有關連者，如被繼承人為繼承人求學、分居或營業所發
    生之負債，由繼承人繼承該債務即非顯失公平。被繼承人曾
    於繼承開始前贈與繼承人超逾所負債務財產，或依被繼承人
    對繼承人之扶養狀況，與所負債務之金額比例為比較，尚非
    顯然失衡者，皆係因繼承人之受有利益而影響被繼承人債務
    之清償，亦可認非顯失公平。至若繼承人與繼承債務之發生
    並無關連、或繼承人對被繼承人財產狀況全然無涉，且依債
    務人之經濟狀況，承受繼承債務將影響其生存權及人格發展
    者，若仍令繼承人就被繼承人債務負完全之清償責任，自屬
    顯失公平。查被告丙○○於69年間結婚後，住址即變更而未
    與簡郭挽同戶，有戶籍謄本3 份足參（見第10、114 、115
    頁），而簡郭挽死亡時並無財產資料可稽，亦查無其生前有
    對被告丙○○、丁○○贈與之行為，此亦有簡郭挽與被告丙○○、丁○○之稅務電子閘門財產所得調件明細表各2 份、
    財政部臺灣省南區國稅局東港稽徵所函文1 份、所得資料清
    單2 份及財產歸屬資料清單1 份在卷可憑（見第59至70頁、
    第77、78、84、85、86、87頁）。而原告亦未提出其他證據
    可證明系爭保證債務之發生，係簡郭挽為被告丙○○、丁○○求學、分居或營業等直接關連之情事而為。是可知若以被
    告丙○○、丁○○個人之固有財產清償被繼承人簡郭挽之保
    證債務，依上述說明，權衡原告之債權與被告2 人財產權、
    生存權等利益之保護，本院認已對被告2 人造成不符比例原
    則之過度侵害，而構成前揭規定所謂之「顯失公平」。故被
    告丙○○抗辯本件符合上開規定之「顯失公平」要件等語，
    核屬可採。從而，被告丙○○、丁○○對簡郭挽所負之保證
    契約債務，依前開規定，應得以因繼承所得之遺產為限，對
    原告負清償責任。
  (三)至被告戊○○部分，因其同時為系爭債務之連帶保證人，自
    應依法就系爭借款負連帶清償責任；且被告戊○○就原告此
    部分主張之事實，經受合法通知，未於言詞辯論期日到場，
    亦未提出書狀作何聲明或陳述，依民事訴訟法第280 條第3
    項、第1 項之規定，已視同自認原告主張之事實。是原告本
    於消費借貸與連帶保證之法律關係，自得請求被告戊○○連
    帶給付如主文第1 項所示之本金、利息與違約金。
八、綜上所述，原告依繼承、消費借貸及連帶保證之法律關係，
    請求被告丙○○、丁○○就其繼承所得遺產之範圍內，與繼
    承人兼連帶保證人之被告戊○○連帶給付如主文第1 項所示
    之本金、利息與違約金，為有理由，應予准許；逾此部分所
    為之請求，難認有據，應予駁回。
九、本件為判決之基礎已臻明確，兩造其餘攻擊、防禦方法及舉
    證，經本院斟酌後認對於判決之結果無影響，爰不逐一論述
    ，末此指明。
十、據上論結，本件原告之訴，為一部有理由，一部無理由，依
    民事訴訟法第385 條第1 項前段、第79條、第85條第2 項，
    判決如主文。
中    華    民    國    98    年    12    月    31    日
                    民事第一庭  法  官  張以岳
以上正本係照原本作成。
如不服本判決，應於送達後20日內，向本院提出上訴狀並表明上
訴理由，如於本判決宣示後送達前提起上訴者，應於判決送達後
10日內補提上訴理由書（須附繕本）。
中    華    民    國    98    年    12    月    31    日
                                書記官  張婉郁

司法院資訊處製作；財團法人民間司法改革基金會備份。
